臺灣桃園地方法院交通事件裁定　　　　93年度交聲字第610號
原處分機關　交通部公路總局新竹區監理所桃園監理站
異　議　人
即受處分人　甲○○
　　　　　　　　　　國民
上列異議人即受處分人因違反道路交通管理處罰條例案件，對於
交通部公路總局新竹區監理所桃園監理站民國九十三年十一月三
日桃監裁罰字第裁五二－Ｄ九Ｂ二八三一八一號違反道路交通管
理事件裁決書所為之處分（原舉發通知單案號：桃園縣警察局公
桃警局交字第Ｄ九Ｂ二八三一八一號），聲明異議，本院裁決如
下：
    主  文
原處分撤銷。
甲○○駕車行經有燈光號誌管制之交岔路口闖紅燈，處罰鍰新台
幣壹仟捌佰元。並記違規點數參點。
    理  由
一、聲明異議意旨（略以）：原處分機關以異議人於九十年十一
    月七日上午八時三十分於介壽路與力行街口闖紅燈（右轉）
    ，裁決異議人違反道路交通管理處罰條例第五十三條第一項
    規定，惟異議人當時上班地點於八德市○○路○段九五八號
    ，每日往返路線為經桃園市○○街、八德市○○路、再繞經
    八德市○○○○○道路出入八德市○○路○段，未經由力行
    街口出介壽路，即便有違規，舉發違規地點亦有誤；又異議
    人從未收到前述舉發通知單，應認未合法送達，桃園監理站
    處異議人罰鍰四千五百元，顯有過重，爰具狀聲明異議等語
    。
二、按交通法庭認為聲明異議雖無理由而原處分不當或違法者，
    應以裁定將原處分經聲明異議部分撤銷，並自為裁定。道路
    交通案件處理辦法第二十條中段定有明文。
三、次按當場舉發行為人有本條例之情形者，應填製舉發違反道
    路交通管理處罰事件通知單（以下簡稱通知單）。被查獲之
    駕駛人或行為人為受處分人時，應將該通知單填記後交付該
    行為人簽名或蓋章收受之；拒絕簽章者，並記明其事由，視
    為已收受。「違反道路交通管理事件統一裁罰標準及處理細
    則」（以下簡稱裁處細則）第十一條第一項第一款中段定有
    明文（同細則第四十六條第一項，針對裁決書之送達方式，
    亦有類同之規定）。此種「拒絕簽章視為已收受」之規定，
    乃裁處細則所特別規定之送達方式，查其目的不外在應受送
    達人既為受處罰人，且受處罰人已有親自「接觸」該通知單
    之事實，則為節省傳統送達方式之勞費，以「視為送達」之
    便宜方式，增進行政效能。惟按處理違反道路交通管理事件
    ，有關文書送達之程序，依行政程序法之規定，裁處細則第
    五條亦訂有明文。又按行政機關為行政行為時，除法律另有
    規定外，應依本法規定為之。行政程序法第三條第一項定有
    明文。依此規定觀之，行政程序法原則上除適用於行政機關
    之「行政行為」外，立法者將之定位為「行政機關通用之行
    政程序基本法」，應甚明顯。道路交通管理處罰條例屬行政
    法性質之法律，應無疑義，本條例之主管機關為警察機關及
    公路監理機關，均為行政機關，主管機關依本條例舉發或處
    罰等行為，即屬行政（罰）事件之行政行為，各該文書之送
    達方式，自應遵守行政程序法之規定。惟前述行政程序法第
    三條第一項所謂「除法律另有規定外，應依本法規定為之」
    ，究應如何理解？所謂法律是否僅指「形式意義之法律」，
    而不包括「實質意義之法律」的法規命令？抑或得包括行政
    規則在內？又是否法律可另為較行政程序法寬鬆之行政程序
    ，以排除行政程序法之適用？亦即裁罰細則是否為此處「另
    有規定之法律」，而裁罰細則關於送達另有特別規定，是否
    即可排除行政程序法之適用？均尚有研求之餘地。本院以為
    ，行政程序法為各項行政法規於程序規範之基本法，換言之
    ，行政程序法可謂「行政程序基本法」，有學者即稱之「行
    政法的憲法」。是以關於行政程序法與其他行政法規之競合
    效果，至少就程序事項之規定而言，適用及操作上至少應掌
    握以下三項原則（同此見解者，可參見湯德宗，行政程序法
    論，二年十月，初版，頁一四六以下）：（一）必須
    其他行政法令有較行政程序法更為嚴格之程序規定者，始得
    排除行政程序法之適用。（二）至其他法律之程序規定，是
    否更嚴格於行政程序法，應從嚴且個別認定。（三）行政程
    序法另具補充性，亦即行政程序法關於「正當行政程序」之
    基本規定，對於應適用本法之所有行政機關，均應有補充之
    效力。如此方符行政程序法為「行政程序基本法」之定位及
    效果。又按裁處細則係依據道路交通管理處罰條例第九十二
    條所授權訂定，尚不論其性質究屬法規命令或行政規則之爭
    議（惟其屬中央法規標準法第七條所定之「授權命令」尚無
    疑），至少其非形式意義之法律，自不得逾越母法，即道路
    交通管理處罰條例之逾越母法之授權，而與法律保留原則有
    所違背，為釋字第五一一號解釋所明示之意旨。是不論係裁
    處細則或道路交通管理處罰條例，對於送達如另有特別規定
    者，亦應遵守前述三項原則，而不得與行政程序法有關送達
    之規定有所牴觸，並為更不利於當事人，或更寬待於行政機
    關之情。末按行政處分，係指行政機關就公法上具體事件所
    為之決定或其他公權力措施而對外直接發生法律效果之單方
    行政行為。行政程序法第九十二條第一項定有明文。依此規
    定並綜合學說上之見解，行政處分之主要特徵在於其具有規
    範作用而對權利或義務產生規制作用，亦即對作成處分機關
    以外之人之權利、義務、法律地位或法律上利益直接發生得
    、喪、變更或造成影響之結果，又是否發生法律效果之判斷
    ，應就行政機關表示於外部之客觀意思表示予以認定。至行
    政機關所採之方式為何則非所問，亦不因其用語、形式或記
    載不得聲明不服文字而異其結果。此早經釋字第四二三號解
    釋所闡明。換言之，凡行政行為具有規制作用而符合行政處
    分其他要件者，均應視作行政處分，如此方得與不具法效性
    之觀念通知有所區別。查通知單上載明違規事實、違法之法
    條，及須依應到案日期、處所，持通知單到案聽候裁決，逾
    期不到案，逕行裁決等法律效果之自樣，若結合道路交通管
    理處罰條例第九條，即裁罰細則之處罰規定，其對於違規之
    行為人至少已具有確認其違規，及必須依法於十五日內遵期
    到案陳述聽候，或逾期受到逕行裁決之實體法處以罰鍰上法
    律效果，對於行為人具有幾乎不能抗拒之強制力，自屬行政
    處分，而不能單純以尚不得對此通知單不服，即認其屬觀念
    通知，其理自明。通知單既屬行政處分之性質，即受到行政
    程序法之規範，關於通知書送達之程序，自亦不例外。
四、再按書面之行政處分，應送達相對人或已知之利害關係人，
    行政程序法第一百條第一項前段，定有明文。又關於送達之
    各種方式，行政程序法第一章第十一節（第六十七條至第九
    十條）均定有明文，其中不論是行政機關之自行送達或郵務
    送達，抑或補充送達、留置送達、寄存送達或例外之公示送
    達等規定，除公示送達外，均係掌握「書面之行政處分，應
    使該書面達到於應受送達人之處，使其得以知悉該行政處分
    之內容及（救濟）效果等」之原則，無論如何，均無似裁處
    細則關於「拒絕簽章視為已收受（即送達）」之規定，而使
    得行為人永久喪失持有通知單之機會或類似規定。本院以為
    ，「拒絕簽章視為送達」之規定，固係為達行政效能之便宜
    作法，惟至少就通知單之送達言，因為違規人決定是否遵期
    繳納最低罰鍰額，係以通知單為據，此可自通知單上載明「
    依本單背面所印之罰鍰繳納方式．．．繳納罰鍰」、「持本
    通知單到案聽候裁決」等語可知。亦即違規人如因為不服舉
    發之事實，而以「拒絕簽章」之方式拒絕收受通知單，惟於
    事後又願甘服舉發事實，卻因未持有通知單，致無從得知應
    到案之日期、處所等，以繳納罰鍰，而享有最低額罰鍰之利
    益，即令違規人逕自前往監理站，其要如何及依憑何項依據
    ，向裁罰者陳述其違規情事，監理站在無通知單可資查詢之
    下，是否能得知違規人及違規事由等情，不無疑問。可想而
    知之結果係，違規人祇能坐等逾越到案日期，而終受到裁罰
    罰鍰最高額之最不利之法律效果。又行為人如係因為不服舉
    發事實而拒絕簽章，解釋上行為人即已有聲明異議之意思，
    卻因為須「於接到裁決書之翌日起十五日內，向管轄地方法
    院聲明異議」之教示規定，而喪失得立即針對通知單不服之
    權利，最後雖得依據裁決書聲明異議，惟如經駁回確定，其
    所受之法律效果係「須繳納最高額罰鍰」，其間不盡合理之
    處甚明。尤有甚者，如拒絕簽收通知單之違規駕駛人並非車
    輛所有人，亦非其他經車主允許而使用車輛之人（例如車輛
    遭竊盜者使用，未及報警），卻冒用車輛所有人之名義，因
    為通知單不另送達車輛所有人，致所有人無從得知該違規事
    實，更無可能於期限內到案陳述不服，而須待車輛所有人收
    到裁決書時，始得知該違規事實，且其所應負擔之裁罰數額
    已為最高額之罰鍰，其不合理之處更明。是裁處細則第十一
    條第一項第一款中段所規定關於通知書「拒絕簽收視為送達
    」之規定，係對於行政機關較寬鬆之送達程序規定，而非更
    為嚴格之程序規定，且適用上可能發生如前所述不妥並有害
    人民權利之結果，本院以為，該規定雖可謂係關於送達之技
    術性、細節性之規定，惟一來已增加授權母法即道路交通管
    理處罰條例所無之限制人民權利之規定，二來即令規定於授
    權母法中，基於落實正當行政程序原則之要求，該規定亦因
    與行政程序法之送達之一般規定有所牴觸而違法（至於裁處
    細則第四十六條第一項對於裁決書拒絕簽收視為送達之規定
    ，是否違法，因與本案無關，本院暫不表意見）。換言之，
    對於當事人拒絕簽章之通知單，舉發之警察機關，仍應按行
    政程序法之規定送達，始為合法之送達。
五、訊據異議人固不否認有違規紅燈右轉（闖紅燈）之違規情事
    ，惟辯稱（略以）：我當天是在大明街口出介壽路紅燈右轉
    時被警察攔下，我並沒有拒絕簽舉發發通知單，我被攔下時
    我有請警察是否開較輕處罰的罰單，但我要簽罰單時上面沒
    有違規事實，祇有記載條文，我問警察說這是罰多少錢，警
    察說你不簽，就把單子拿回去了，事後我都沒有再收到這張
    舉發通知單，直到收到裁決書才知道這件事等語（參見本院
    九十四年一月十二日訊問筆錄）。本院訊據證人即原填載本
    件舉發通知單之桃園縣警察局大溪分局警員戴明春（時任桃
    園縣警察局八德分局四維派出所警員）亦證稱（略以）：這
    張舉發通知單事後沒有再寄到違規人住處，因違規人只有「
    拒簽」，沒有「拒收」，所以我還是有交給他通知單，事後
    自然不再寄通知單，如果違規人拒收，我們會註明拒收就不
    再寄到違規人住處；有可能違規人不願意收受而我拿回去之
    後忘記載明「拒收」，但我通常是將「拒收」、「拒簽」分
    開填載，不過本件有可能是我忘了載明「拒收」等語（參見
    本院九十四年一月十二日訊問筆錄）。是本案不論係舉發之
    警察機關，及原處分機關之監理站，對於異議人所拒絕簽收
    之通知單，均未依行政程序法之規定，另行合法送達於異議
    人，應堪證明。依前述說明，本案即尚非合法送達。惟又查
    異議人於逾越到案期限後，收到裁決書，此為異議人所不否
    認在卷，是前述通知書未合法送達之瑕疵，業經其後裁決書
    之合法送達而補正，惟因裁決書係作成於異議人應到案期限
    之三十日之後，原處分機關依據裁處細則第二條第二項之授
    權所制訂之「違反道路交通管理事件統一裁罰標準表」，裁
    處法定最高額之罰鍰四千五百元，本院以為，既自異議人收
    到裁決書之日起，始為合法送達，異議人復於二十日內提出
    本件異議，自屬尚未逾越到案期限者，應據前述裁罰標準表
    之規定，應裁處法定最低額之罰鍰，即一千八百元，異議人
    認其不應受最高額之處罰等語，此部分異議尚有理由，原處
    分既有如前所述不當之處，依道路交通案件處理辦法第二十
    條之規定，應予撤銷。另查異議人雖爭執本件舉發通知單及
    裁決書所載之違規地點有誤，惟異議人既確有前述違反本條
    例第五十三條之規定情事，雖對於違規地點不符之證明，一
    來異議人未「釋明」以使本院生合理懷疑；再者此違規地點
    之誤差往往劉於各說各話，又與本案已足證明之違規事實，
    尚無重大關係，自仍應依該條款裁罰，爰另自為裁定，處以
    罰鍰新臺幣一千八百元，另應依同條例第六十三條第一項第
    三款之規定記違規點數三點，並自本裁定確定之日起生效並
    執行。
六、綜上所述，異議人即受處分人之聲明異議部分無理由，爰依
    道路交通管理處罰條例第八十七條第二項、第八十八條、第
    八十九條、第五十三條、第六十三條第一項第三款，八十六
    年四月三十日司法院行政院會同修正發布之道路交通案件處
    理辦法第二十條本文中段，裁定如主文。
如不服本裁定，應於送達後五日內，向本院提出抗告狀。
中　　華　　民　　國　　94　　年　　10　　月　　25　　日
                            臺灣桃園地方法院交通法庭
                                  法  官  錢　建　榮
以上正本證明與原本無異。
如不服本裁定，應於裁定送達後5 日內向本院提出抗告狀。
    　　　　　　　　　　　　　　　書記官　劉  寶  霞
中　　華　　民　　國　　94　　年　　10　　月　　25　　日
